【裁判字號】    94,訴,487
【裁判日期】    950810
【裁判案由】    妨害自由等
【裁判全文】
臺灣宜蘭地方法院刑事判決               94年度訴字第487號
公  訴  人  臺灣宜蘭地方法院檢察署檢察官
被      告  丙○○
            乙○○
上列被告等因妨害自由等案件，經檢察官提起公訴（94年度偵字
第2711號），本院判決如下：
    主  文
丙○○共同犯剝奪他人行動自由罪，累犯，處有期徒刑伍月，如
易科罰金，以銀元參佰元即新台幣玖佰元折算壹日，扣案手銬壹
副沒收。又犯僭行公務員職權罪，累犯，處有期徒刑參月，如易
科罰金，以銀元參佰元即新台幣玖佰元折算壹日；又犯恐嚇危害
安全罪，累犯，處有期徒刑參月，如易科罰金，以銀元參佰元即
新台幣玖佰元折算壹日。應執行有期徒刑拾月，如易科罰金，以
銀元參佰元即新台幣玖佰元折算壹日，扣案手銬壹副沒收。
乙○○共同犯剝奪他人行動自由罪，累犯，處有期徒刑肆月，如
易科罰金，以銀元參佰元即新台幣玖佰元折算壹日。扣案之手銬
壹副沒收。
    事  實
一、丙○○曾因竊盜、搶奪、侵占及違反毒品危害防制條例案件
    ，分別經法院判決判處有期徒刑1年6月、2年、6月及8月確
    定，並合併定其應執行刑為有期徒刑4年5月，嗣於民國93年
    8月30日縮刑假釋期滿執行完畢。乙○○則因施用毒品案件
    ，經本院判處有期徒刑1年2月，於94年2月28日執行完畢。
二、丙○○與甲○○原為舊識，丙○○得知甲○○竟於94年8月3
    日凌晨，竊取其弟黃文興開設之檳榔攤財物，因而心生不滿
    ，竟與乙○○基於剝奪他人行動自由之犯意聯絡，先由丙○○與甲○○相約於94年8月4日零時許至宜蘭縣宜蘭市後火車
    站附近見面後，丙○○即駕駛車牌號碼KN-8249號自用小客
    車，搭載乙○○前往該處，甲○○不疑有他而上車乘坐後座
    ，丙○○即以手銬將甲○○雙手反銬於背後，乙○○則在為
    甲○○解下褲子如廁後，依丙○○之指示而未再為甲○○穿
    上褲子，使其下半身裸露之方式，剝奪甲○○之行動自由。
    並於丙○○駕駛該車在宜蘭縣境內隨意行駛間，質問甲○○
    竊取檳榔攤乙事，丙○○復以打火機燒甲○○頭髮，乙○○
    則動手毆打其頭部、臉部（傷害部分未據告訴）。期間丙○○又基於恐嚇之犯意，對甲○○恐嚇稱：「再不承認（偷竊
    事），要將你丟到海裡」等語，致生危害於甲○○之安全。
    同日凌晨2時許，丙○○駛至宜蘭市○○路29巷1號便利商店
    前，再接續上開恐嚇犯意，對甲○○恐嚇稱：「要讓你死前
    吃一頓較豐盛的餐」等語，致生危害於其安全。嗣甲○○趁
    丙○○、乙○○下車用餐之際，開啟車門逃逸，並進入該處
    之便利商店哭喊呼救。丙○○、乙○○見狀，隨即追趕進入
    該便利商店，其時丙○○基於冒充警察行使逮捕職權之犯意
    ，對該便利商店店員龔于誠佯稱：「我就是警察，這個人偷
    東西，所以抓他，不用報警」等語，而行使執行逮捕甲○○
    之職權。嗣甲○○遭丙○○、乙○○二人拉出該店後，趁丙○○前去駕車之際，再行掙脫乙○○並迅速躲入該店倉庫且
    將門反鎖，丙○○、甲○○始行離去。
三、案經宜蘭縣警察局宜蘭分局報請台灣宜蘭地方法院檢察署檢
    察官偵查起訴。
    理  由
一、被告丙○○、乙○○矢口否認上開犯行，被告丙○○辯稱：
    甲○○主動自行約他見面，並自行上車，手銬是甲○○自行
    銬上，褲子是因甲○○要上廁所時，他為甲○○脫下，他沒
    有妨害甲○○之行動自由，亦無恐嚇甲○○，只是和他開開
    玩笑，更無對店員佯稱自己是警察云云。被告乙○○辯稱：
    此事與他無關，他在車上聽丙○○與甲○○在談論才知有竊
    盜事，他沒有妨害甲○○之自由云云。
二、按刑事訴訟法第159條之2規定，被告以外之人於司法警察調
    查中所為之陳述，與審判中不符時，其先前之陳述具有較可
    信之特別情況，且為證明犯罪事實存否所必要者，得為證據
    。被害人甲○○於94年8月4日第一次警訊時之陳述，雖為被
    告以外之人於審判外之陳述，惟其於審判中部分之陳述與於
    該次警訊之陳述不符，本院認其於審判中陳述自銬手銬及自
    燒頭髮等情節應不可採（詳如後述）。本院認被害人甲○○
    於94年8月4日第一次警訊時之陳述，係具有較可信之特別情
    況，得採為本件認定犯罪事實之證據，先此敘明。
三、經查，被告丙○○與乙○○共同以上開方法剝奪被害人甲○○之行動自由，被告丙○○並恐嚇被害人甲○○及冒充為警
    察等事實，業據被害人甲○○於94年8月4日第一次警訊時指
    述綦詳（警卷第12至13頁），復有證人龔于誠於警訊及偵查
    中之證述可參，於偵查中並經結證在卷（警卷第18至19頁、
    偵卷第45至47頁），又有被害人甲○○頭髮被燒、雙手留有
    手銬痕跡之照片共4紙及便利商店監視器翻拍照片9紙在卷可
    參，更有手銬1副扣案可證。被害人甲○○上開陳述內容與
    證人龔于誠上開陳述互核相符，又與前揭照片顯示內容相合
    ，是被害人甲○○上開陳述內容應可採信。至證人龔于誠僅
    係在場旁觀之人，與被告丙○○並無怨隙，應不致誣指被告
    丙○○冒充警察，其證言亦可採信。
四、被告丙○○雖辯稱：甲○○係自行銬上手銬，頭髮亦係自己
    燒的云云。而被害人甲○○於94年8月4日第二次警訊及本院
    審理時，亦改稱伊自行銬上手銬及點香菸時燒到頭髮云云，
    以附和被告丙○○之辯詞。惟查，被告與被害人甲○○上開
    陳述，顯與常情大悖，且依上開被害人頭髮燒焦之照片2紙
    所示，應係火苗極靠近頭髮始得造成此等受損情況，一般點
    菸之動作無法致之。被告丙○○與被害人甲○○上開陳述，
    應係事後卸責及迴護之詞，不足採信。
五、被告丙○○又辯稱：他下車用餐時，是甲○○自己不要下車
    ，他並無限制甲○○之行動自由云云。惟查，被告丙○○與
    乙○○下車用餐前，被害人甲○○已雙手被銬在背後，下身
    未著衣物，而遭限制行動自由於被告丙○○所駕車輛上達2
    小時許。即使嗣後被告二人下車飲食並將被害人留在車上，
    被害人甲○○在雙手被銬住及下身未著衣物之情形下，其行
    動自由仍屬受限。況被害人甲○○嗣即不顧形貌狼狽，趁機
    逃入便利商店內哭喊呼救，顯見並無自願留在車上之情，被
    告丙○○上開辯詞，亦不足採。
六、被告丙○○又辯稱：伊並未向店員稱伊係警察云云。惟被告
    丙○○確有對店員龔于誠佯稱伊為警察，正在逮捕被害人甲○○，要龔于誠不要報警等情，業據證人龔于誠結證證述明
    確，已如前述。且斯時被害人甲○○被銬上手銬，在被告丙○○二人面前逃跑，外觀上顯可認被告丙○○正行使警察逮
    捕犯人之職權，是被告丙○○此部分犯行，事證亦屬明確。
七、至被告乙○○雖辯稱本件與伊無關云云，惟被告乙○○確在
    被告丙○○所駕駛之車上，亦曾脫下被害人甲○○褲子並毆
    打被害人甲○○，更於便利商店與被告丙○○共同拉扯被害
    人甲○○上車等情，已如前述，且被告乙○○亦於本院審理
    時稱有拍被害人頭部一下等語，顯見被告乙○○確有對被害
    人施以強制力，而參與被告丙○○妨害自由之犯行。其所為
    上開辯解亦不足採。事證明確，被告二人之犯行應均堪認定
    。
三、按95年7月1日生效施行之刑法第2條第1項規定「行為後法律
    有變更者，適用行為時之法律。但行為後之法律有利於行為
    人者，適用最有利於行為人之法律」。本件被告二人行為後
    ，刑法施行法第1條之1及刑法第158條第1項、第302條第1項
    、第305條、第47條、第41條、第51條第5款業於95年7月1日
    修正生效施行，經查：
（一）修正前刑法第158條第1項、第302條第1項、第305條所規
      定之罰金本刑，依罰金罰鍰提高標準條例第1條前段之規
      定，提高10倍，再換算為新臺幣，與修正後同法條所規定
      之罰金本刑，依刑法施行法第1條之1之規定，變更其單位
      為新臺幣並提高30倍，其結果並無不同。是比較新舊法之
      結果，修正後之法律並非較有利於被告二人，仍應適用修
      正前之規定。
（二）被告二人於犯罪時之刑法第41條第1項前段規定：「犯最
      重本刑為五年以下有期徒刑以下之刑之罪，而受六個月以
      下有期徒刑或拘役之宣告，因身體、教育、職業、家庭之
      關係或其他正當事由，執行顯有困難者，得以一元以上三
      元以下折算一日，易科罰金。」又被告行為時之易科罰金
      折算標準，修正前罰金罰鍰提高標準條例第2條前段（現
      已刪除）規定，就其原定數額提高為100倍折算1日，則本
      件被告行為時之易科罰金折算標準，應以銀元300元折算1
      日，經折算為新臺幣後，應以新臺幣900元折算為1日。惟
      被告二人行為後，刑法第41條第1項業已於94年1月7日修
      正，於95年7月1日公布施行，該條第1項前段規定：「犯
      最重本刑為五年以下有期徒刑以下之刑之罪，而受六個月
      以下有期徒刑或拘役之宣告者，得以新臺幣一千元、二千
      元或三千元折算一日，易科罰金。」比較修正前後之易科
      罰金折算標準，修正後之規定，並未較有利於被告二人，
      自應適用修正前刑法第41條第1項前段規定，定其折算標
      準。
（三）被告丙○○於犯罪時之刑法第41條第2項規定：「併合處
      罰之數罪，均有前項情形，其應執行之刑逾六月者，亦同
      。」惟95年7月1日修正公布施行之刑法第41條第2項則規
      定：「前項規定於數罪併罰，其應執行之刑未逾六月者，
      亦適用之。」比較修正前後之規定，修正後規定得易科罰
      金者僅限於所定應執行刑未逾6月者，並非較有利於被告
      丙○○，則應適用修正前刑法第41條第2項規定，諭知得
      易科罰金。
（四）修正前刑法第51條第5款規定：「數罪併罰，分別宣告其
      罪之刑，宣告多數有期徒刑者，於各刑中之最長期以上，
      各刑合併之刑期以下，定其刑期，但不得逾二十年。」。
      修正後同條款則規定「數罪併罰，分別宣告其罪之刑，宣
      告多數有期徒刑者，於各刑中之最長期以上，各刑合併之
      刑期以下，定其刑期。但不得逾三十年。」。是比較新舊
      法之結果，修正後之法律並非較有利於被告丙○○，仍應
      適用修正前之規定。
八、核被告丙○○所為，係犯修正前刑法第302條第1項之剝奪他
    人行動自由罪、修正前刑法第305條之恐嚇危害安全罪及修
    正前刑法第158條第1項之僭行公務員職權罪。被告乙○○所
    為，則係犯修正前刑法第302條第1項之剝奪他人行動自由罪
    。被告二人就剝奪他人行動自由罪有犯意聯絡與行為分擔，
    均為共同正犯。被告丙○○所犯上開三罪間，犯意各別，行
    為互殊，應予分論併罰。被告丙○○曾因竊盜、搶奪、侵占
    及違反毒品危害防制條例案件，分別經法院判處有期徒刑1
    年6月、2年、6月及8月確定，並合併定其應執行刑為有期徒
    刑4年5月，嗣於93年8月30日縮刑假釋期滿執行完畢；被告
    乙○○則因施用毒品案件，經本院判處有期徒刑1年2月，於
    94年2月28日執行完畢，有台灣高等法院被告前案紀錄表1份
    在卷足憑，其於5年內再犯本件有期徒刑以上之罪，核屬累
    犯，又不論依修正前之刑法第47條，或修正後之刑法第47條
    第1項之規定，均構成累犯，比較修正前後之規定，修正後
    之規定並非較有利於被告二人，應依修正前之刑法第47條，
    論以累犯，並加重其刑。爰審酌被告二人行為之動機、剝奪
    被害人行動自由之手段、對被害人所造成之傷害及被告丙○○恐嚇之方式、冒充警員行使職權對社會治安之危害程度及
    渠等犯罪後態度等一切情狀，分別量處如主文所示之刑，並
    諭知易科罰金之折算標準，及就被告丙○○部分定應執行刑
    ，及諭知易科罰金之折算標準。扣案手銬1副，為被告丙○○所有，供被告二人共同犯罪所用，依修正前刑法第38 條
    第1項第2款之規定沒收。
據上論斷，應依刑事訴訟法第299條第1項前段，刑法第2條第1項
前段、修正前刑法第28條、修正前刑法第158條第1項、修正前刑
法第302條第1項、修正前刑法第305條第1項、修正前刑法第41條
、修正前刑法第47條、修正前刑法第51條第5款、修正前刑法第3
8條第1項第2款，罰金罰鍰提高標準條例第1條前段、修正前罰金
罰鍰提高標準條例第2條，現行法規所定貨幣單位折算新台幣條
例第2條第判決如主文。
本案經檢察官吳宇青到庭執行職務。
中    華    民    國    95    年    8     月    10    日
                  刑事第二庭   審判長法  官  黃永勝
                                     法  官  蘇錦秀
                                     法  官  謝佩玲
以上正本證明與原本無異。
如不服本判決應於收受本判決後10日內向本院提出上訴書狀，其
未敘述上訴理由者，並得於提起上訴後10日內向本院補提理由書
狀(均須按他造當事人之人數附繕本)「切勿逕送上級法院」。
                                     書記官  藍友隆
中    華    民    國    95    年    8     月    11    日
參考法條：
★中華民國刑法第158條第1項
 （僭行公務員職權罪）
  冒充公務員而行使其職權者，處3年以下有期徒刑、拘役或5百元
  以下罰金。
★中華民國刑法第320條第1項
  （普通竊盜罪、竊佔罪）
  意圖為自己或第三人不法之所有，而竊取他人之動產者，為竊盜
  罪，處5年以下有期徒刑、拘役或5百元以下罰金。
★中華民國刑法第305條
  （恐嚇危害安全罪）
  以加害生命、身體、自由、名譽、財產之事，恐嚇他人致生危害
  於安全者，處2年以下有期徒刑、拘役或3百元以下罰金。


司法院資訊處製作；財團法人民間司法改革基金會備份。
